最高法院刑事判決　　　　　　　　　　 111年度台上字第38號
上　訴　人　臺灣高等檢察署檢察官侯千姬
被　　　告　劉冠廷



選任辯護人　許儱淳律師
上列上訴人因被告妨害性自主案件，不服臺灣高等法院中華民國
110年8月24日第二審判決（109年度侵上訴字第309號，起訴案號
：臺灣新北地方檢察署107年度偵字第33051號），提起上訴，本
院判決如下：
    主  文
上訴駁回。
    理  由
一、按刑事訴訟法第377 條規定，上訴於第三審法院，非以判決
    違背法令為理由，不得為之。是提起第三審上訴，應以原判
    決違背法令為理由，係屬法定要件。如果上訴理由書狀並未
    依據卷內訴訟資料，具體指摘原判決不適用何種法則或如何
    適用不當，或所指摘原判決違法情事，顯與法律規定得為第
    三審上訴理由之違法情形，不相適合時，均應認其上訴為不
    合法律上之程式，予以駁回。
二、本件原判決以公訴意旨略以：被告劉冠廷與告訴人A 女（人
    別資料詳卷，下稱A女）原為朋友關係。因A女於民國107年8
    月底進行呼吸道手術後在租住處（地址詳卷，下稱租住處）
    休養，被告即於同年9 月13日下午2時許駕車北上前往A女租
    住處欲探視A 女，並透過LINE聯繫A女，表明己意，經A女同
    意後進入其租住處，被告即利用與A 女獨處、聊天之機會，
    基於強制性交之犯意，於同日下午5時許，徒手環抱起A女壓
    在床上，再以手隔著衣服撫摸A女胸部，並將A女內褲拉下，
    撫摸A 女下體，並欲將手指伸入A女陰道。嗣經A女尖叫、哭
    泣，被告始停止前開行為而未得逞等情。因認被告涉犯刑法
    第221 條第2項、第1項之強制性交未遂（下稱強制性交未遂
    ）罪嫌。惟經審理結果，認不能證明被告本件被訴犯行，因
    而撤銷第一審之科刑判決，改判諭知被告無罪。
三、檢察官上訴意旨略以：
㈠、A 女於偵查中及第一審審理時均指述被告撫摸其胸部、下體
    ，並欲將手指侵入其陰道等語，所證情節前後一致並無瑕疵
    ，縱A 女就被告有無以手指侵入其陰道及案發時其所穿著衣
    物事後如何處理等情，證述不相一致，然此實因第一審審理
    時已時隔逾1年4月所致，尚與常情無違，其基本事實之陳述
    與真實性無礙，原判決對此不利於被告之證據未予敘明何以
    不足採信，而逕為被告有利之認定，顯與經驗及論理法則有
    違。
㈡、依證人B 男、C女（人別資料均詳卷）及證人（即A女心理輔
    導員）許嘉文均證述其等於案發後與A女接觸，A女呈現悲傷
    憂鬱等負面情緒，B男亦證稱A女於案發後，行為舉止及與人
    互動狀況與平常不同等情，均足徵A 女應係遭遇特殊情事以
    致影響其身心狀況。而C女更證稱A女於案發當日半夜撥打電
    話給其時情緒不佳，經其詢問後，A 女始傾訴遭人碰觸身體
    之不堪情事，A 女前揭向親密友人尋求慰藉之舉，亦符常人
    遭遇不快情事後所為之反應。何況B男、C女均稱不認識被告
    ，與被告所陳伊不認識B男、C女一情相符，可見B男、C女與
    被告間並無任何利害關係，A 女實無必要向B男、C女杜撰此
    不堪之事。甚者A 女向B男、C女講述前開情事後，並未表示
    欲對被告採取任何舉措，足認A 女向B男、C女敘述上情時並
    無所圖，益徵A 女並無虛構被告所為之動機。是B男、C女就
    其等於案發後所親見A女之行為舉止異常一節，應足以補強A
    女上開指述被告對其猥褻及強制性交未遂等情為真實，原判
    決認B男、C女之證述為不適格之補強證據，而遽為被告無罪
    之諭知，亦與經驗及論理法則相違。
㈢、縱令A 女在案發當日所穿著衣物經鑑定結果：洋裝外部前側
    、左右側胸墊之內外側檢出之男性Y染色體DNA-STR型別與被
    告不同，可排除其來自被告等情，然依A 女之證述，被告係
    隔著衣服摸其胸部，其所著洋裝胸墊內側所留跡證與被告有
    無前開犯行似無必然關聯，原判決逕以此鑑定結果，遽為有
    利被告之認定，殊有可議云云。
四、惟按：刑事訴訟新制採行改良式當事人進行主義後，檢察官
    負有實質舉證責任，法院僅立於客觀、公正、超然之地位而
    為審判，雖有證據調查職責，並無蒐集被告犯罪證據之義務
    。是倘檢察官無法提出證據，以說服法院形成被告有罪之心
    證，當應為被告無罪之諭知，俾落實無罪推定原則，觀諸刑
    事訴訟法第154條第1項、第161條第1項、第2項及第301條第
    1 項規定即明。又證據之取捨暨其證明力之價值及事實之認
    定，事實審法院原有本於確信自由判斷之職權，倘其採證認
    事並未違背證據法則，且於判決內詳述其斟酌取捨證據之理
    由，而無違經驗、論理、補強或嚴格證明等證據法則者，即
    不得任意指摘為違法而執為第三審上訴之合法理由。原判決
    綜合調查證據所得及全案辯論意旨，認為檢察官所舉之證據
    尚不足以證明被告有被訴之犯行，已載敘其取捨證據之依據
    及憑以判斷之得心證理由。並說明：⑴A 女固於警詢、偵查
    及原審審理時均證述被告對其強制性交未遂，惟就案發當時
    被告有無以手指侵入其陰道、案發時所穿著衣物事後以如何
    方式處理等情，前後所陳已有出入；又A 女於警詢時指稱因
    被告抓住其手腕，造成其手腕瘀青等語，惟A 女於案發翌日
    即民國107年9月14日晚間11時28分至醫院驗傷，經診斷結果
    ，顯示身體各部位均無明顯傷痕一情，亦有受理疑似性侵害
    事件驗傷診斷書在卷可考；復經函詢新北市政府警察局新莊
    分局，負責製作A女詢問筆錄之警員林柔均有無當場檢視A女
    手腕有何傷勢，該分局函覆以：A 女表示左手腕有瘀青，現
    場查看並未留下任何傷勢等情明確，亦有製作A 女詢問筆錄
    之警員林柔均出具職務報告在卷可佐，足見A 女上開指述案
    發當時被告有對其施以前揭強暴方式一節，尚非有憑。自難
    據此認定A 女前揭指述為真。⑵另據內政部警政署刑事警察
    局（下稱刑事警察局）就案發當日A 女所著洋裝鑑定結果，
    該洋裝左右胸墊內側檢出之男性Y染色體DNA-STR型別與被告
    不同，可排除來自被告；又依被告及其辯護人之聲請，將上
    開衣物再次送請刑事警察局鑑定結果，洋裝外部前側胸部處
    及左右胸墊外側，所檢出同一種男性Y染色體DNA- STR 型別
    ，與被告型別不同，可排除其來自被告等情，亦有該局 108
    年2 月23日刑生字第Z000000000號鑑定書及110年4月26日刑
    生字第1100018130號鑑定書在卷可憑。A 女雖於第一審具狀
    陳稱上開衣物已在外面晾了一個多月云云，惟A 女就如何處
    理、保管上開衣物，於偵查中係證稱：事發後都沒有清洗；
    而於第一審審理時卻證稱：交給警察送驗的衣物沒有洗過，
    放在桶子裡；於107 年10月26日因校內性平事件約談時，則
    陳稱：衣服還沒洗，先用袋子裝起來各等語，故尚難認該衣
    物有何受污染之情。是A 女前揭所為被告有公訴意旨所示強
    制性交未遂行為之指述，尚非無瑕疵可指，自不得僅以A 女
    上開證述，即作為被告有罪認定之唯一證據。⑶B男、C女及
    許嘉文所為證述，關於被告對A 女強制性交未遂之證述，皆
    係聽聞A 女之傳述，並非就待證事實有重要關係之親身經歷
    、見聞、體驗之具體客觀事實為陳述，此等事項之陳述既屬
    傳聞自A 女之轉述，乃屬傳聞證言，自非適格之補強證據；
    至B 男、C女及許嘉文所證案發後所見A女之情緒反應各情，
    固均係其等親自見聞，得為證據，惟依前揭卷內相關事證，
    已難認定A 女確遭被告強制性交未遂。況依卷附新北市政府
    家庭暴力暨性侵害防治中心l09年l月9日新北家防綜字第109
    0000000號函附輔導報告之記載，A女多年來已因家庭、感情
    問題，致生感受壓力及情緒低落之情，則B男、C女及許嘉文
    所證A女事發後有上開情緒反應之原因，是否即為被告有對A
    女強制性交未遂之行為？實非無疑。亦難據以擔保A 女指述
    之犯罪事實為真實之補強證據。另綜觀卷附被告與A 女間以
    通訊軟體LINE之對話紀錄與IG對話紀錄、新北市政府家庭暴
    力暨性侵害防治中心l09年l月9日新北家防綜字第000000000
    1 號函附個案摘要報告、心理創傷評估量表、新北市政府警
    察局108 年2月21日新北警鑑字第10803051158號測謊鑑定書
    及被告警詢、偵查中之供述等證據資料，或與本案犯罪構成
    要件事實無直接關連性，或係根據A女之單方陳述及A女之填
    選，且被告自始未曾供承有強制性交未遂之行為，而測謊無
    論施測方或受測方，抑或測謊設備，仍含有可控制之變數存
    在。準此，實難單憑上開被告之供述及前揭卷附證據，作為
    A 女指訴被告涉嫌本件強制性交未遂犯行之補強證據，而遽
    為不利於被告之認定。故本件既缺乏積極（補強）證據，足
    以為證明被告確有本件強制性交未遂之犯行，自難單憑A 女
    片面之指述，在無其他補強證據之情形下，遽認被告有公訴
    意旨所指之強制性交未遂犯行等旨綦詳。因認檢察官並未提
    出適合於證明被告有前揭公訴意旨所指犯罪事實之積極證據
    ，而為被告無罪之諭知。所為論斷，尚無悖於論理法則與經
    驗法則，核屬原審採證認事職權之適法行使，自不得任意指
    為違法，而資為適法之第三審上訴理由。
五、綜上，檢察官上訴意旨或就事實審法院調查、取捨證據及判
    斷其證明力之職權之適法行使，仍持憑己見為不同之評價，
    或就原判決理由內已明白論斷之事項，徒執前詞再事爭執，
    任意指摘原判決違法，難謂已符合首揭法定第三審之上訴要
    件。應認檢察官之上訴違背法律上之程式，予以駁回。
據上論結，應依刑事訴訟法第395條前段，判決如主文。
中    華    民    國   111    年    4     月    13    日
                  刑事第五庭審判長法  官  吳  信  銘  
                                  法  官  梁  宏  哲  
                                  法  官  蔡  廣  昇  
                                  法  官  吳  秋  宏  
                                  法  官  沈  揚  仁  
本件正本證明與原本無異
                                  書記官
中    華    民    國   111    年    4     月    27    日